臺灣宜蘭地方法院刑事判決　　　　　　104年度原侵訴字第1號

公　訴　人　臺灣宜蘭地方法院檢察署檢察官
被　　　告　0000000000A（真實姓名年籍詳卷）
選任辯護人　黃金亮律師
選任辯護人　李秋銘律師
上列被告因妨害性自主罪案件，經檢察官提起公訴（103年度偵
字第1784號），本院判決如下：
    主  文
0000000000A對未滿十四歲之女子犯強制性交，累犯，處有期徒
刑肆年陸月。並於刑之執行前令入相當處所施以治療，其期間至
治癒為止，但最長不得逾叁年。
    事  實
一、代號0000000000A（真實姓名年籍詳真實姓名對照表，以下
    簡稱甲男）於民國87年間因妨害風化案件，經本院87年度訴
    字第82號刑事判決判處有期徒刑4年，上訴後經臺灣高等法
    院87年上訴字第2664號刑事判決撤銷原判決，判處有期徒刑
    3年確定，於89年5月31日假釋出監，所餘刑期交付保護管束
    ，至90年2月2日假釋期滿，其假釋未經撤銷，未執行之刑期
    以已執行論而執行完畢。詎未知所警惕，明知代號00000000
    00（87年生，真實姓名年籍詳真實姓名對照表，以下簡稱Ａ
    女）為未滿7歲之女子，尚無意思能力，於91年至93年間某
    日，基於強制性交之犯意，在其位於宜蘭縣大同鄉住處二樓
    房間床上（詳細地址詳卷），以其性器進入Ａ女性器而為性
    交行為，其間Ａ女有抓甲男之頭髮及臉部而為反抗。嗣於
    103年2月7日社工陪同Ａ女至監獄探視入監服刑之Ａ女母親
    （真實姓名年籍詳真實姓名對照表），Ａ女向其母隱約透露
    上情，經Ａ女母親向監所反應，由監所通報始獲悉上情。
二、案經宜蘭縣政府警察局移送台灣宜蘭地方法院檢察署檢察官
    偵查後起訴。
    理  由
一、證據能力部分：
  ㈠被告之自白，非出於強暴、脅迫、利誘、詐欺、疲勞訊問、
    違法羈押或其他不正之方法，且與事實相符者，得為證據，
    刑事訴訟法第156條第1項定有明文。被告甲男辯稱警察有逼
    我，問我有沒有做，我說我沒有，他說到時候我去檢察官那
    裡，他不會幫我講云云。惟查，被告於警詢中並未承認有對
    Ａ女為性交行為，就本案犯行全部矢口否認，自無自白出於
    不正方法之情形。而被告於偵查中之自白，亦無何證據可認
    係出於不正之方法，且與事實相符（詳如後述），依刑事訴
    訟法第156條第1項規定，應認有證據能力。 
  ㈡按被告以外之人於審判外之言詞或書面陳述，除法律有規定
    者外，不得作為證據；被告以外之人於檢察事務官、司法警
    察官或司法警察調查中所為之陳述，與審判中不符時，其先
    前之陳述具有較可信之特別情況，且為證明犯罪事實存否所
    必要者，得為證據，刑事訴訟法第159條第1項、第159條之2
    分別定有明文。依此規定，被告以外之人於檢察事務官、司
    法警察官或司法警察調查中所為之供述，原屬該等之人於審
    判外之言詞或書面陳述，於有前揭第159條之2或其他法律例
    外規定之情形，始得採為證據（最高法院96年度台上字第
    2716號判決意旨參照）。經查，證人0000000000C（被告外
    甥）於警詢時之陳述，被告及其選任辯護人於本院準備程序
    時及審理中皆否認其證據能力，經核該證言並無刑事訴訟法
    第159條之2之情形，亦不符合同法第159條之3、第159條之5
    之規定，應無證據能力。
  ㈢按刑事訴訟法第159條之1第2項規定：「被告以外之人於偵
    查中向檢察官所為之陳述，除顯有不可信之情況者外，得為
    證據」，已揭示被告以外之人於偵查中向檢察官所為之陳述
    ，原則上有證據能力，僅於顯有不可信之情況者，始例外否
    定其得為證據。是被告如未主張並釋明顯有不可信之情況時
    ，檢察官自無須再就無該例外情形為舉證，法院亦無庸在判
    決中為無益之說明。換言之，法院僅在被告主張並釋明有「
    不可信之情況」時，始應就有無該例外情形，為調查審認（
    最高法院100年度台上字第2949號判決要旨參照）。被告主
    張證人Ａ女母親、江瑞瑗（Ａ女所待之社福機構之生活輔導
    員）、0000000000C於偵查之證述，係聽聞Ａ女所述，非親
    自見聞，無證據能力等語。經查，證人Ａ女母親、江瑞瑗非
    親自見聞之部分，固無證據能力，然就Ａ女確有告知渠等遭
    被告性侵、猥褻乙情，就此一渠等親自見聞之事，業經渠等
    於偵查中證述，且並無顯不可信之情況，依前揭說明，證人
    Ａ女母親、江瑞瑗於偵查中此部分之證述自應認有證據能力
    。至0000000000C於偵查中之證述，並未提及非親自見聞之
    事，且被告並未主張並釋明證人0000000000C於偵查中之證
    述有顯不可信之情況，證人0000000000C於偵查中之證述自
    應認有證據能力。
二、訊據被告甲男矢口否認有何對Ａ女強制性交之犯行，辯稱並
    未對Ａ女為性交行為云云。經查：
  ㈠因多數妨害性自主案件係於加害人與被害人獨處下所發生，
    故此類案件有其秘密不公開之特性，通常僅有被害人之指述
    為認定加害人犯罪事實有無之依據，故除確認被害人證詞之
    真實性及憑信性外，尚須綜合判斷加害人及被害人於行為時
    前、後各項主客觀因素，以確認被害人陳述是否為真實或有
    無故意誣陷被告之理由，而證明被害人之證述並無瑕疵而堪
    予採信。是本案應先確認Ａ女之指訴為何，次判斷其所述有
    無故意誣陷被告之情，再甫以其他間接證據以佐其證述是否
    有瑕疵：
    ⒈證人即被害人Ａ女於偵查中證述：（問：甲男對妳猥褻之
      地點及時間？）是在甲男家二樓，二樓沒有隔間，在他的
      床；甲男有將他的陰莖插入我的陰道；大概是在我四、五
      歲時，地點是在南山他家；甲男對我為性交行為，我有跟
      機構的阿姨江瑞瑗講過，是在我國小二、三年級的時候等
      語（他字卷第23、27至29頁）；於本院證述：被告對我有
      過性侵，是我一年級以前，差不多四、五歲；在被告家，
      我記得是早上等語（本院卷第85頁）。
    ⒉證人江瑞瑗於偵查中證述：Ａ女是在國小二年級時進來的
      ，進來時我們會幫她上兩性課程，我就問她說在原生家庭
      有無人對你作不當的身體碰觸騷擾，她就說有，她說是一
      個表哥，因為她太小不知道正確稱謂，我還有問她說到什
      麼程度，生殖器官有無插入你的下體性交，她說有；我直
      接先問她，每個月一次可以回原生家庭，是否會遇到這個
      人，她說那個人還在；最近她跟我講說原來那個人是她舅
      舅不是她表哥等語（他字卷第36至37頁）；於本院證述：
      我是Ａ女社福機構的生活輔導員；因為Ａ女來的時候我們
      觀察她在性的方面有一些不尋常的舉動，自慰的方面很嚴
      重，那時候才國小二年級，我們有詢問她，她說有一個好
      像她表哥，不太記得名字，她說是親戚，對她有性侵；我
      當時有問Ａ女，Ａ女說觸摸有，我又問Ａ女，對方有無把
      生殖器放入Ａ女的體內，Ａ女回答說生殖器有接觸等語（
      本院卷第87頁背面至88頁）。
    ⒊被告於偵查中自承：（問：你的陰莖有無插入Ａ女陰道？
      ）一次而已，在家裡二樓我的床上；是我把Ａ女的褲子脫
      下來；我的褲子有脫下來；當時Ａ女有反抗，她抓我頭髮
      及臉；（問：你當時有無射精？）我拔出來射在外面；是
      在Ａ女很小的時候，大概是她幼稚園時；（問：你對Ａ女
      性交行為幾次？）一次而已等語明確（他字卷第51至52頁
      ），而被告於同日第一次偵訊時雖否認有對Ａ女強制性交
      犯行，惟亦自承：Ａ女有抓我的臉，叫我不要弄啦，還有
      抓我的頭髮等語，此有該次筆錄及本院勘驗筆錄可稽（他
      字卷第58頁、本院卷第68頁背面）。
    ⒋參酌證人Ａ女、江瑞瑗前揭偵查中之證詞，Ａ女於國小二
      年級時即已將此事告知證人江瑞瑗，而證人江瑞瑗於本院
      亦證述：（問：你知道之後，有無報警？）因為Ａ女說事
      發時是幼稚園大班，Ａ女來的時候是國小二年級，Ａ女跟
      我說的時候大約是國小三年級，當時我有告訴院長，院長
      說徵求Ａ女的意願，我們有問Ａ女，Ａ女當時可能不想破
      壞關係或是不好意思去提這種事情，所以只想要我們知道
      就好等語（本院卷第88頁），足認Ａ女當時向江瑞瑗告知
      此事，並無追究被告刑責之意，再佐以證人Ａ女於本院曾
      表示：希望被告可以判輕一點等語（本院卷第89頁），更
      足認Ａ女並無虛構事實誣陷被告之動機。
    ⒌參酌被告於偵查之自白、證人Ａ女之證述及Ａ女並無誣陷
      被告之動機，足認被告於偵查之自白確與事實相符，被告
      事後復否認犯行，難認可信。
  ㈡Ａ女於偵查、本院證述此事之發生為其四、五歲之時（他字
    卷第28頁、本院卷第85頁），Ａ女為87年生，此有真實姓名
    對照表可按，故被告對Ａ女為本案犯行之時間為91年至93年
    （Ａ女未滿6歲前）間，堪以認定。
  ㈢綜上，被告所辯不足採信，本件事證明確，被告犯行堪予認
    定，應依法論科。
三、被告行為後，刑法於94年2月2日修正公布，於95年7月1日施
    行。按行為後法律有變更者，適用行為時之法律，但行為後
    之法律有利於行為人者，適用最有利於行為人之法律，現行
    刑法第2條第1項定有明文。刑法第2條本身雖經修正，但刑
    法第2條既屬適用法律之準據法，本身尚無比較新舊法之問
    題，應一律適用裁判時之現行刑法第二條規定以決定適用之
    刑罰法律，核先敘明。又以本次刑法修正之比較新舊法，應
    就罪刑有關之共犯、未遂犯、想像競合犯、牽連犯、連續犯
    、結合犯，以及累犯加重、自首減輕暨其他法定加減原因（
    如身分加減）與加減例等一切情形，綜其全部罪刑之結果而
    為比較（參見最高法院95年度第8次刑庭會議決議）。然如
    行為後刑法條文經修正，惟無有利、不利情形，自無庸為新
    舊法之比較，直接適用裁判時即修正後之刑法（參見最高法
    院95年度第21次刑庭會議決議）。經查：
  ㈠修正前刑法第10條第5項規定：「稱性交者，謂左列性侵入
    行為：一、以性器進入他人之性器、肛門或口腔之行為。二
    、以性器以外之其他身體部位或器物進入他人之性器、肛門
    之行為」，修正後規定：「稱性交者，謂非基於正當目的所
    為之下列性侵入行為：一、以性器進入他人之性器、肛門或
    口腔，或使之接合之行為。二、以性器以外之其他身體部位
    或器物進入他人之性器、肛門，或使之接合之行為」，修正
    理由謂：「為避免基於醫療或其他正當目的所為之進入性器
    行為，被解為係本法之『性交』行為，爰於序文增列『非基
    於正當目的所為之』文字，以避免適用上之疑義。另顧及女
    對男之『性交』及其他難以涵括於『性侵入』之概念，併修
    正第5項第1款、第2款，增訂『或使之接合』之行為，以資
    涵括」，可見目的在使性交之內容及意涵明確，而於文字上
    有所調整。就被告以陰莖插入Ａ女陰道性交態樣以言，修正
    前後，並無不同，故無比較新舊法問題，應適用修正後現行
    規定。
  ㈡修正前刑法第19條規定：「（第1項）心神喪失人之行為，
    不罰。（第2項）精神耗弱人之行為，得減輕其刑」；修正
    後規定：「（第1項）行為時因精神障礙或其他心智缺陷，
    致不能辨識其行為違法或欠缺依其辨識而行為之能力者，不
    罰。（第2項）行為時因前項之原因，致其辨識行為違法或
    依其辨識而行為之能力，顯著減低者，得減輕其刑。（第3
    項）前二項規定，於因故意或過失自行招致者，不適用之」
    。修正理由謂：「『心神喪失』與『精神耗弱』之語意極不
    明確，其判斷標準更難有共識。...責任能力有無之判斷標
    準，多認以生理學及心理學之混合立法體例為優。易言之，
    區分其生理原因與心理結果二者，則就生理原因部分，實務
    即可依醫學專家之鑑定結果為據，而由法官就心理結果部分
    ，判斷行為人於行為時，究屬無責任能力或限制責任能力與
    否。在生理原因部分，以有無精神障礙或其他心智缺陷為準
    ；在心理結果部分，則以行為人之辨識其行為違法，或依其
    辨識而行為之能力，是否屬不能、欠缺或顯著減低為斷。..
    .爰仿德國立法例，將現行第一項、第二項之規定，予以修
    正」。可見目的在使責任能力有無之判斷標準予以明確化，
    而於文字上有所調整，並無有利、不利情形，故無比較新舊
    法問題，應適用修正後現行規定。
  ㈢修正前刑法第222條第1項第2款規定：「犯前條之罪而有左
    列情形之一者，處無期徒刑或七年以上有期徒刑：二、對十
    四歲以下之男女犯之者」；修正後刑法第222條第1項第2款
    規定：「犯前條之罪而有下列情形之一者，處七年以上有期
    徒刑：二、對未滿十四歲之男女犯之者」，將對象自「十四
    歲以下」修正為「未滿十四歲」，刑度並加以減輕，故以修
    正後之刑法第222條第1項第2款有利於被告。
  ㈣修正前刑法第47條規定：「受有期徒刑之執行完畢，或受無
    期徒刑或有期徒刑一部之執行而赦免後，5年以內再犯最有
    期徒刑以上之罪者，為累犯，加重本刑至2分之1」，修正後
    刑法第47條第1、2項之規定：「受徒刑之執行完畢，或一部
    之執行而赦免後，5年以內故意再犯有期徒刑以上之罪者，
    為累犯，加重本刑至2分之1」、「第98條第2項關於因強制
    工作而免其刑之執行者，於受強制工作處分之執行完畢或一
    部之執行而免除後，5年以內故意再犯有期徒刑以上之罪者
    ，以累犯論」。本件被告係於前案執行完畢後五年內故意再
    犯本件有期徒刑以上之罪，不論依舊法第47條或新法第47條
    第1項規定，均構成累犯。
  ㈤綜上，依整體比較之結果，以修正後之刑法較有利於被告，
    依修正後刑法第2條第1項後段之規定，適用修正後刑法之相
    關規定。
四、論罪科刑：
  ㈠未滿七歲之幼童，雖不得謂為全無意思能力，然確有意思能
    力與否，實際上頗不易證明，故民法第13條第1項規定「未
    滿七歲之未成年人，無行為能力」，以防無益之爭論；此觀
    諸該條之立法理由自明。未滿七歲之男女，依民法第13條第
    1項之規定，既無行為能力，即將之概作無意思能力處理，
    則應認未滿七歲之男女並無與行為人為性交合意之意思能力
    。故而，倘行為人對於未滿七歲之男女為性交，因該未滿七
    歲之男女並無意思能力，自無從論以刑法第227條第1項之對
    於未滿十四歲之男女為性交罪。刑法第221條所稱之「其他
    違反其（被害人）意願之方法」，應係指該條所列舉之強暴
    、脅迫、恐嚇、催眠術以外，其他一切違反被害人意願之方
    法，妨害被害人之意思自由者而言。於被害人未滿十四歲之
    情形，參照聯合國「兒童權利公約」第19條第1項所定：「
    簽約國應採取一切立法、行政、社會與教育措施，防止兒童
    （該公約所稱『兒童』係指未滿十八歲之人）…遭受身心脅
    迫、傷害或虐待、遺棄或疏忽之對待以及包括性強暴之不當
    待遇或剝削」之意旨，以及「公民與政治權利國際公約」第
    24條第1項：「每一兒童應有權享受家庭、社會和國家為其
    未成年地位給予的必要保護措施…」、「經濟社會文化權利
    國際公約」第10條第3項：「應為一切兒童和少年採取特殊
    的保護和協助措施…」等規定（按：公民與政治權利國際公
    約及經濟社會文化權利國際公約施行法第2條明定：「兩公
    約所揭示保障人權之規定，具有國內法律效力」），自應由
    保護該未滿十四歲之被害人角度解釋「違反被害人意願之方
    法」之意涵，不必拘泥於行為人必須有實行具體之違反被害
    人意願之方法行為。否則，於被害人未滿七歲之情形，該未
    滿七歲之被害人（例如：未滿一歲之嬰兒）既不可能有與行
    為人為性交之合意，行為人往往亦不必實行任何具體之「違
    反被害人意願之方法行為」，即得對該被害人為性交。如被
    害人係未滿七歲者，則基於對未滿十四歲男女之保護，應認
    被告對於被害人為性交，所為已妨害被害人「性自主決定」
    之意思自由，屬「以違反被害人意願之方法」而為，應論以
    刑法第222條第1項第2款之加重違反意願性交罪（詳最高法
    院99年度第7次刑事庭會議決議意旨參照）。Ａ女於偵查、
    本院證述被告於其四、五歲時對其為性交行為參諸前揭決議
    意旨，被告所為，係犯修正後刑法第222 條第1 項第2 款對
    未滿十四歲之女子犯強制性交罪。
  ㈡被告有如事實欄所載之犯罪科刑執行情形，有卷附台灣高等
    法院被告前案紀錄表可按，其於有期徒刑執行完畢後5年內
    ，再犯本案有期徒刑以上之罪，為累犯，依法加重其刑。
  ㈢本院將被告送台北榮民總醫院員山分院進行精神鑑定，鑑定
    機關推估被告於本案行為時仍應受智能不足影響而「致其辨
    識行為違法或依其辨識而行為之能力，顯著減低」，此有台
    北榮民總醫院員山分院104年5月12日精神鑑定報告書可按（
    本院卷第50至54頁），故被告於前揭行為時，因精神障礙，
    致其辨識行為違法或依其辨識而行為之能力，顯著減低，依
    刑法第19條第2項減輕其刑，並依法先加後減之。
  ㈣依被告行為時之修正前刑法第91條之1規定：「犯第221條至
    第227條、第228條、第229條、第230條、第234條之罪者，
    於裁判前應經鑑定有無施以治療之必要，有施以治療之必要
    者，得令入相當處所，施以治療。前項處分於刑之執行前為
    之，其期間至治癒為止。但最長不得逾3年。」，新修正之
    刑法第91條之1則規定：「犯第221條至第227條、第228條、
    第229條、第230條、第234條、第332條第2項第2款、第334
    條第2款、第348條第2項第1款及其特別法之罪，而有下列情
    形之一者，得令入相當處所，施以強制治療：一、徒刑執行
    期滿前，於接受輔導或治療後，經鑑定、評估，認有再犯之
    危險者。二、依其他法律規定，於接受身心治療或輔導教育
    後，經鑑定、評估，認有再犯之危險者。前項處分期間至其
    再犯危險顯著降低為止，執行期間應每年鑑定、評估有無停
    止治療之必要」，比較修正前後之規定，修正前刑法第91條
    之1第3項明定強制治療處分之日數可以折抵有期徒刑、拘役
    或罰金易服勞役之折算日數，折抵日數清楚，無虞行刑期間
    之表現優劣，致受折抵日數不一之不確定因素干擾；復因強
    制治療期限明確，免致形成不定期限之流弊，且依修正前規
    定其鑑定報告仍應經審判程序之調查、辯論，保障被告之聽
    審權，予被告防禦權充分行使。而刑法修正後規定之強制治
    療程序，未予被告聽審權以行使防禦權之訴訟基本權機會，
    較不利於被告，是以修正前刑法規定較有利於被告（最高法
    院96年2月6日96年度第3次刑事庭會議決議可資參照）。本
    院依修正前刑法第91條之1 規定，囑託羅東博愛醫院鑑定被
    告有無接受刑前強制治療之必要，經鑑定結果，認被告所呈
    現之性侵害、暴力再犯率均不可謂不低，是故，有入適當處
    所施以強制治療之必要，此有羅東博愛醫院105 年2 月19日
    精神鑑定報告書可按（本院卷第134 至137 頁），本院斟酌
    被告犯罪各情節及上開鑑定書之意見，認為被告有施以治療
    之必要，爰併諭知被告應於刑之執行前，令入相當處所施以
    治療，其期間至治癒為止，但最長不得逾3 年。
  ㈤爰審酌被告僅為滿足私慾，趁Ａ女年幼，違反Ａ女意願對Ａ
    女為性交行為，對Ａ女身心造成相當戕害，明顯缺乏尊重他
    人身體之意識，自無可取，Ａ女於本院雖曾表示希望可以判
    輕一點（本院卷第89頁），於之後審理中則表示對被告行為
    及犯後態度之難受及氣憤（本院卷第132頁），並衡其犯後
    態度、精神狀況、智識程度（國小肄業）、生活狀況（先前
    從事綁鋼筋之工作，與母同住）、素行等一切情狀，量處如
    主文所示之刑。
據上論斷，應依刑事訴訟法第299條第1項前段，刑法第2條第1項
後段、第222條第1項第2款、第47條第1項、第19條第2項，修正
前刑法第91條之1，判決如主文。
本案經檢察官張立言到庭執行職務。 
中　　華　　民　　國　 105　　年　　5 　　月　　9 　　日
                  刑事第三庭審判長法  官  王耀興
                                  法  官  林楨森
                                  法  官  呂俐雯
以上正本證明與原本無異。
如不服本判決應於收受本判決後10日內向本院提出上訴書狀，並
應敘述具體理由。若未敘述理由者，應於上訴期間屆滿後20日內
向本院補提理由書狀(均須按他造當事人之人數附繕本)。
                                  書記官  林嘉萍
中　　華　　民　　國　 105　　年　　5 　　月　　9 　　日
附錄本案論罪法條全文
中華民國刑法第222條
（加重強制性交罪）
犯前條之罪而有下列情形之一者，處 7 年以上有期徒刑：
一、二人以上共同犯之者。
二、對未滿十四歲之男女犯之者。
三、對精神、身體障礙或其他心智缺陷之人犯之者。
四、以藥劑犯之者。
五、對被害人施以凌虐者。
六、利用駕駛供公眾或不特定人運輸之交通工具之機會犯之者。
七、侵入住宅或有人居住之建築物、船艦或隱匿其內犯之者。
八、攜帶兇器犯之者。
前項之未遂犯罰之。
修正前中華民國刑法(92.06.25)第91條之1
犯第 221 條至第 227 條、第 228 條、第 229 條、第 230 條
、第 234 條之罪者，於裁判前應經鑑定有無施以治療之必要。
有施以治療之必要者，得令入相當處所，施以治療。
前項處分於刑之執行前為之，其期間至治癒為止。但最長不得逾
三年。
前項治療處分之日數，以一日抵有期徒刑或拘役一日或第 42 條
第 4 項裁判所定之罰金額數。